【裁判字號】    89,上訴,373
【裁判日期】    891127
【裁判案由】    殺人未遂
【裁判全文】
臺灣高等法院刑事判決                            八十九年度上訴字第三七三號
    上  訴  人
    即  被  告    丙○○
    選任辯護人    吳伯昆
右上訴人因殺人未遂案件，不服臺灣桃園地方法院八十八年度訴字第六○○號，中華
民國八十八年十一月九日第一審判決（起訴案號：臺灣桃園地方法院檢察署八十八年
度偵字第五三二八號）提起上訴，本院判決如左：
    主  文
上訴駁回。
    事  實
一、丙○○與己○○係多年朋友，其間迭生爭執，於民國八十八年一月二十四日下午
    ，丙○○邀約己○○同行前往位於桃園縣桃園市○○路之紫丁香歌坊喝酒、唱歌
    ，席間丙○○與後到之同居人黃添賜共同因細故數落並辱罵己○○，致己○○不
    悅而提前於晚上六時許先自行離去，返回其位於桃園市○○路四四巷二號二樓之
    租住處，此舉亦引發丙○○不滿，遂獨自攜帶其所有之水果刀一把，憑藉酒意，
    於同日晚上十時三十分許，前往己○○前開租住處興師問罪，丙○○見己○○前
    來應門，即以手拉扯己○○頭髮，迅將己○○拉出門外，並基於殺人之犯意，持
    前開水果刀往己○○之後腦猛力刺殺二刀，己○○頓時鮮血直噴而出，造成己○
    ○受有頭部外傷併腦挫傷、頭皮枕部兩處深部裂傷（九Ⅹ一‧五Ⅹ一公分、六Ⅹ
    一‧五Ⅹ一公分），己○○復以左手臂阻擋，亦遭刀傷，致左臂裂傷（一‧五Ⅹ
    ○‧五公分Ⅹ○‧五公分）、左臂挫傷併擦傷（二Ⅹ一‧五公分、二Ⅹ一‧七公
    分）、頸部挫傷、左側腰部及左前胸壁下方挫傷，己○○於反抗之際並苦苦哀求
    丙○○稱：「阿梅不要殺我」等語，並呼喊「救命！」，然因丙○○殺意甚堅，
    不為所動，仍大喊「今天就是要讓你死」、「要給你死」，並抓己○○頭部猛撞
    樓梯之階梯，且口中仍繼續喊著「要給你死」等語數次，致己○○滾下樓梯而昏
    迷。嗣經接獲鄰居報案前來之員警及時將己○○送醫急救，己○○終倖免於死。
    警方並循線於桃園縣桃園市○○路文昌公園附近查扣丙○○棄置之前開水果刀一
    把及於丙○○位於桃園縣桃園市○○路四十六號三樓住處扣得其沾有血跡之上衣
    一件。
二、案經被害人己○○訴由桃園縣警察局桃園分局報請台灣桃園地方法院檢察署檢察
    官偵查起訴。
    理  由
一、訊據被告丙○○固坦承與被害人己○○於右揭時、地發生衝突，惟矢口否認有殺
    人之故意，辯稱：伊因與劉女間有債務問題，又當劉女之保證人，雙方於紫丁香
    歌坊飲酒後一同回至劉女租處繼續飲酒，席間係因財務問題起爭執，後因雙方發
    生扭打，於拉扯之際傷到己○○，然當時酒醉不知係持刀殺傷己○○，刀子不是
    伊帶去的，伊是自己向警方自首云云。
二、惟查：
（一）、右揭事實，業據被害人己○○於警訊及偵、審中指述綦詳，己○○指稱：八
        十八年一月二十四日下午，被告丙○○邀伊一同前往紫丁香卡拉ＯＫ喝酒唱
        歌，席間發生不愉快的事，伊掉頭就走，返回位於桃園縣桃園市○○路四六
        號三樓住處，同日約晚間十時三十分左右，被告持水果刀前來找伊，伊一開
        門，被告即將伊拉出門，朝伊後腦插一刀，伊擋開他手臂又挨了一刀，伊苦
        苦挨求「阿梅不要殺我」、「救命啊」等語，然被告卻大喊「要給你死」之
        後又砍了幾刀，並抓住伊頭部撞擊樓梯的階梯，又大喊「要給你死」，後來
        伊滾至樓下失去知覺，醒來時已在醫院等情節，核與證人鄭成忠及黃添賜證
        述情節相符，且證人胡嘉豪於原審審理時證稱：伊於八十八年一月二十四日
        晚上七點多在桃園市○○街十三至十五號處附近遇到己○○，她在路上哭，
        伊問她何事，她就說被丙○○與其同居人黃添賜合起來欺負，伊陪她到桃園
        市○○路四十四巷租處樓下後就先走了等語（見原審卷八十八年六月十四日
        訊問筆錄），證人曹美麗於原審審理時證述：八十八年一月二十四日晚上八
        點多，己○○打電話給伊，說她心情不好，她與丙○○吵架，伊聽到她在哭
        泣，遂於八點半到她住處，己○○說她遭黃添賜及丙○○二人辱罵，伊與己
        ○○聊到快十點時才離去，當時只有己○○一人在家等語（見原審卷八十八
        年六月十四日訊問筆錄），另據證人林素真於本院調查時證述：案發當日伊
        幫被告開門，並稱是己○○的好朋友，要伊幫她開門等語（見本院八十九年
        三月十日訊問筆錄），顯見被告丙○○與告訴人己○○確係於紫丁香歌坊喝
        酒發生爭執後，告訴人己○○即獨自一人先行離去，並非被告丙○○所稱其
        係與告訴人己○○一同離去後再共同至告訴人己○○租處。此外並有桃新醫
        院開具之診斷証明書、行政院國軍退除役官兵輔導委員會台北榮民總醫院出
        具之診斷証明書及病歷（外放）附卷可稽，暨被告行兇所用之水果刀一把、
        沾有血跡之上衣一件扣案可資佐証。
（二）、被告雖又辯稱：伊當時已喝醉，不知發生何事云云，並有卷附被告於八十八
        年一月二十五日凌晨一時四十五分所為之酒精濃度０．四三ＭＧ／Ｌ測試表
        可考。然據告訴人己○○所陳：被告平日酒量很好，她當日沒有喝多少，大
        概喝一瓶不到的紹興酒，她當時精神狀況仍很好等語，且細繹被告於警局初
        訊時雖就其對告訴人己○○受傷之部分辯稱因酒醉不知情云云，惟被告就其
        本身臉上所受傷勢之過程確能明確陳稱：「我臉上的傷是我與己○○在拉扯
        打架中，從二樓樓梯滾翻跌落到一樓地板時所受的傷，到派出所後，有到派
        出所對面桃新醫院急診就醫。」（見偵查卷第四頁筆錄），被告並於事後能
        自行回到其位於告訴人己○○隔壁之租處更換沾有血跡之上衣，難認其當時
        對於外界事物之判斷能力有較普通人之平均程度顯然減退，而達精神耗弱之
        程度，是被告於行為前雖有喝酒，然其辯稱酒醉云云，要係推諉卸責之詞，
        不足採信。
（三）、另被告辯稱：伊是自己向警方自首云云；然刑法第六十二條所規定之自首，
        須對於未發覺之罪為之而受裁判者，始克當之。所謂未發覺，乃指犯罪事實
        未為有偵查犯罪職權之公務員所發覺，或犯罪事實雖以發覺，而犯人為誰尚
        不知者而言。但此所謂之發覺犯罪事實，祇須有偵查犯罪職權之公務員，已
        知該犯罪事實梗概為以足，無須確知該犯罪事實之真實內容為必要；而所知
        之人犯，亦僅須知其有犯罪嫌疑即為犯罪業已發覺，不以確知其人為該犯罪
        之真兇無訛為必要（最高法院七十二年度臺上字第六二九三號判決參照）。
        本案經承辦員警辛○○、甲○○於本院調查時到庭證述：「（之前可有人去
        報案？）沒有，是救護車送到醫院後，醫院轉報我們才知，我們到醫院去，
        被害人說是被告，之後被告才到派出所」（見本院八十九年七月二十五日訊
        問筆錄）。「（本案被告是否自首？）當時有二位男子帶被告至派出所來，
        但並沒有承認殺人，只說二人打架，且說刀子的事他不知道，刀是對方的」
        （見本院八十九年七月二十五日訊問筆錄），職是，被告所述核與自首之條
        件不合，祇能視同投案。
（四）、再者，測謊鑑定，係依一般人在說謊時，會產生遲疑、緊張、恐懼、不安等
        心理波動現象，乃以科學方法，由鑑定人利用測謊儀器，將受測者之上開情
        緒波動反應情形加以紀錄，用以分析判斷受測者之供述是否違反其內心之真
        意而屬虛偽不實，故測謊鑑定，倘鑑定人具備專業之知識技能，復基於保障
        緘默權而事先獲得受測者之同意，所使用之測謊儀器及其測試之問題與方法
        又具專業可靠性時，該測謊結果，如就有利之供述，經鑑定人分析判斷有不
        實之情緒波動反應，依補強性法則，雖不得作為有罪判決之唯一證據，但非
        無證據能力，仍得供裁判之佐證，其證明力如何，事實審法院有自由判斷之
        職權（最高法院八十八年度臺上字第二九三六號判決意旨參照）。查本院審
        理中循被告之請求（參見本院八十九年七月二十五日訊問筆錄），由被告及
        告訴人前往法務部調查局進行測謊鑑定，告訴人因脊椎受傷，不宜測試，惟
        被告鑑定結果，丙○○稱：「刀子不是她的」此有利之供述，呈情緒波動反
        應，鑑定結果認被告應係說謊，此有該局八十九年十月四日（八九）陸(三)字
        第八九０六三九０四號鑑定通知書附卷可稽。故被告辯稱：刀子不是伊帶去
        云云，難認為被告有利之認定。堪認前開水果刀為被告自其住處攜出無訛。
（五）、另證人即台北榮民總醫院醫師丁○○於本院調查時證稱：「（造成軟骨突出
        是否因外傷或長久姿勢不良而造成？）都有可能，八十八年三月一日他來看
        門診，主述脖子痛，我們檢查後發現，他骨頭有點脊椎位移的現象，頸部脊
        椎狹窄軟骨突出，壓迫到神經」、「（軟骨突出的疼痛是否能忍受二、三個
        月？）軟骨內的皮破了以後不一定是即時產生症狀，有可能是二、三個月以
        後，他是在有症狀後才會去檢查」等語（見本院八十九年七月十四日訊問筆
        錄），並有行政院國軍退除役官兵輔導委員會台北榮民總醫院（外放）及臺
        北市立陽明醫院暨桃新醫院病歷在卷可查。雖未能證明告訴人己○○前揭證
        人丁○○所述之傷，係被告所造成，然並不影響被告責任之認定。
（六）、又被告聲請傳喚之證人戊○○雖到庭證稱：被告當時喝罪了，鞋子都穿不穩
        了，之後她離開去那裡，伊不知云云（見本院八十九年七月十四日調查筆錄
        ）。聲請傳喚之證人庚○○到庭證稱：伊是聽到救護車的聲音才過去，看到
        一個人撿起一把水果刀丟到公園的垃圾堆，至於刀上是否有血跡，伊沒看清
        楚等語（見本院八十九年七月十四日調查筆錄）。或與前述事實不符，或無
        從為有利於被告之認定，均無足採；另被告聲請傳喚之證人乙○○雖未到庭
        ，然不影響於事實之認定，爰無再予傳喚之必要，併此敘明。
（七）、末按，頭部係人體重要器官之一，以水果刀猛刺人體頭部，足以致人於死，
        此為一般人所明知，而被告竟持尖銳之水果刀朝告訴人己○○人體要害之頭
        部猛刺，並於刺殺之際復吆喝「要給你死」、「今天就是要讓你死」等語，
        且不顧被害人己○○傷勢，嗣又抓住被害人頭部撞擊樓梯之階梯，顯見被告
        於實施加害行為之時，即有使人喪失生命之殺人故意至為灼然，被告所辯，
        要係事後圖免卸責之詞，實無足採。綜上所述，本件事證已臻明確，被告犯
        行堪以認定。
三、核被告之所為，係犯刑法第二百七十一條第二項、第一項之殺人未遂罪。被告已
    著手於殺人犯罪行為之實行因未生死亡之結果而不遂，為未遂犯，應依刑法第二
    十六條前段之規定減輕其刑，惟被告並不符合刑法第六十二條自首之要件，其理
    由已如前述。原審法院認被告罪證明確，適用刑法第二百七十一條第二項、第一
    項、第二十六條前段規定，並審酌被告僅因細故即不顧朋友多年情誼，竟基於殺
    人之犯意，持水果刀猛刺告訴人頭部，惡性非輕，犯罪後復未與告訴人達成和解
    ，賠償告訴人損害，甚且拒不承認犯行，顯無悛悔之意等一切情狀，量處有期徒
    刑八年，褫奪公權五年，並就扣案之水果刀一把，為被告所有供其犯罪所用之物
    ，被告雖否認為其所有，惟此業據告訴人指述綦詳，依刑法第三十八條第一項第
    二款之規定宣告沒收。認事用法，核無不合，量刑亦屬妥適，被告上訴意旨猶執
    前詞指摘原判決不當，為無理由，應予駁回。
據上論斷，應依刑事訴訟法第三百六十八條，判決如主文。
本案經檢察官沈世箴到庭執行職務。
中      華      民      國    八十九    年    十一      月    二十七    日
                              臺灣高等法院刑事第二十一庭
                                  審判長法  官  葉  騰  瑞
                                        法  官  黃  國  忠
                                        法  官  江  國  華
右正本證明與原本無異。
如不服本判決應於收受送達後十日內向本院提出上訴書狀，其未敘述上訴之理由者並
得於提起上訴後十日內向本院補提理由書（均須按他造當事人之人數附繕本）。
                                        書記官  吳  碧  玲
中      華      民      國    八十九    年    十二        月    四      日


司法院資訊處製作；財團法人民間司法改革基金會備份。
